【裁判字號】    95,交簡上,19
【裁判日期】    950927
【裁判案由】    過失傷害
【裁判全文】
臺灣臺北地方法院刑事判決            95年度交簡上字第19號
上  訴  人
即  被  告  乙○○
上列上訴人因過失傷害案件，不服本院簡易庭94年度北交簡字第
1628號，中華民國95年2 月3 日第一審刑事簡易判決（檢察官聲
請簡易判決處刑案號：臺灣臺北地方法院檢察署94 年度偵字第
5969號），提起上訴，本院管轄之第二審合議庭判決如下：
    主  文
上訴駁回。
    事  實
一乙○○以駕駛計程車載客為業，為從事業務之人，於民國九十
  三年六月二日下午十一點三十分左右，駕駛車牌號碼6E─195
  號營業用小客車，沿臺北市○○路○段由東往西方向行駛，行
  經八德路三段三十二號社教館前，欲向右靠邊載客時，本應注
  意在公共汽車招呼站十公尺內，不得臨時停車，且變換車道時
  ，應讓直行車先行，並注意安全距離，而依當時情形，又無不
  能注意之情事，竟疏未察看右後方有無來車，貿然變換車道，
  向右停靠，適有甲○○騎乘車牌號碼CNM ─281 號重型機車，
  後方搭載丙○○，自該營業用小客車右後方直行駛來，雖見該
  車右轉方向燈閃爍，自認該營業用小客車右方與路緣之距離足
  以容其通行，竟未減速慢行，遵守前行車亮右方向燈表示允讓
  後，後行車始得超越，且超越時應顯示左方向燈並於前車左側
  保持半公尺以上之間隔超過，行至安全距離後，再顯示右方向
  燈駛入原行路線之超越方式，而貿然快速從該車右側駛越，乙○○見此情形，竟未使其駕駛之車輛完全停止，仍繼續慢速移
  動，致甲○○閃避不及，而與該車右前車頭輕微碰撞後，失控
  撞及路緣，繼而飛往人行道公車亭，腳部撞擊公車亭之柱子而
  跌落地面，而受有左股骨三段開放性骨折、右膝擦傷及下唇擦
  傷等傷害，丙○○亦於飛往公車亭後跌落路面。
二案經告訴人甲○○訴由臺北市政府警察局松山分局（下稱松山
  分局）報請臺灣臺北地方法院檢察署偵查起訴。
    理  由
一程序事項：被告以外之人於審判外之言詞或書面陳述，除法律
  有規定者外，不得作為證據，刑事訴訟法第一百五十九條第一
  項固有明文；惟被告以外之人於審判外之陳述，雖不符同法第
  一百五十九條之一至之四規定，而經當事人於審判程序同意作
  為證據，法院審酌該言詞陳述或書面陳述作成時之情況，認為
  適當者，亦得為證據。又當事人、代理人或辯護人於法院調查
  證據時，知有第一百五十九條第一項不得為證據之情形，而未
  於言詞辯論終結前聲明異議者，視為有前項之同意，同法第一
  百五十九條之五亦定有明文。本件公訴人及被告於本院準備程
  序及審判程序中對於本案證人於偵查中之證述暨其他相關具傳
  聞性質之證據資料之證據能力，均表示沒有爭執，且迄於言詞
  辯論終結前亦未聲明異議。本院審酌本案證人之陳述及證據資
  料作成時之情況，核無違法取證或其他瑕疵，認為以之作為證
  據為適當，前述證人於審判外之陳述及相關證據資料，自得做
  為證據。
二認定犯罪事實所憑證據及理由：被告上訴意旨略以：其未與甲○○發生碰撞，亦無過失等語。本院認為：
(一)告訴人甲○○因本件車禍而受有左股骨三段開放性骨折、右膝
  擦傷及下唇擦傷等傷害等情，除財團法人臺安醫院診斷證明書
  九十三年六月二十三日出具之診斷證明書一張可證外，被告亦
  不爭執，此部份事實應無疑義。
(二)證人即告訴人甲○○於本院審理時證稱：當時我是要往臺安醫
  院直行，前面有一部計程車要靠邊，一邊打方向燈，一邊行駛
  ，好像要載客或下車，當時我騎在該車右後方，二車同在外側
  車道，我與計程車間之距離約一、二臺機車車身長度，我當時
  覺得可以過，就繼續向前直行，從該車右側繞過去，沒有踩剎
  車，因為計程車車頭向右偏後突然停下來，我的機車前輪胎有
  與計程車的右前輪胎擦撞，但撞到時我沒看的很清楚，只能確
  定二車有碰到。撞到後，我人朝公車站牌飛出去，腳撞到公車
  亭的柱子，再跌到人行道上，機車怎麼倒地我不知道（審判筆
  錄第三頁至第八頁）等語。證人即機車後座乘客丙○○於本院
  審理時證稱：我只知道當時計程車要靠邊停，我們已經來不及
  走左邊了，就往右邊穿過去，我當時跟甲○○聊天，頭有向左
  靠，所以有看到計程車沒有完全停下來，繼續往右靠，所以才
  撞到，兩車確實有接觸到，因為機車有搖晃，就是左側被撞到
  的感覺。我跟甲○○跌落的位置一樣，都在公車亭內（審判筆
  錄第九頁至第十一頁）等語。
(三)被告於檢察官訊問時自承當時我與告訴人均行駛於八德路東往
  西方向，在同一車道，因為對面客人要過馬路到八德路三段三
  十二號對面，邊走邊攔車，我就往右側切，要靠邊等客人走過
  來，我一往右切就看到告訴人，當時在我右後方約一個車身的
  距離，我一看到告訴人我就停住，之後就看到他撞到前方公車
  站牌的柱子，我們並沒有發生擦撞（偵卷第六十一頁第二行至
  第七行）等語，於本院審理時再度確認其於右切後停住，始看
  到告訴人之機車（審判筆錄二十頁第一行）等情節，並稱：被
  害人在我附近雖然有跌倒的事實，但是他是距離我車子前方十
  六公尺撞到的，據我親眼所見，他是因為他機車前輪右側擦撞
  到人行道的路緣後馬上就跌倒，駕駛人彈出來直接撞到旁邊的
  候車亭柱子，乘客則是撞到候車亭內白鐵的垃圾桶（本院準備
  程序筆錄）等語，參以臺北市○○○○○道路交通事故現場圖
  （下稱現場圖、偵卷第四十九頁）與現場照片（偵卷第二十八
  頁至三十頁）所示，被告駕駛之營業用小客車停止之肇事地點
  （即臺北市○○路○段三十二號社教館前之西向路段）乃該路
  段外側車道之公車停靠區，且該車車頭右前方距離路緣約一點
  七公尺等事實，及前述證人二人證述本件車禍過程，除二車有
  無碰撞部分與被告所述有異之外，其餘關於兩車碰撞前之行駛
  路徑、前後距離，及碰撞後證人二人跌落之方式與位置均大致
  相符，足認被告見前方有人招手表示欲搭乘計程車後，即開啟
  右方向燈同時向右側路緣行進，準備於公共汽車招呼站十公尺
  內臨時停車以載客，均未查看右後方有無來車即貿然變換車道
  ，向右側路緣行進一段距離始停止，其見甲○○駕駛前述機車
  自後方駛來時，亦未使其駕駛之車輛完全停止，仍繼續慢速移
  動，致甲○○閃避不及，而與該車右前車頭輕微碰撞後，失控
  撞及路緣，繼而飛往人行道公車亭，腳部撞擊公車亭之柱子而
  跌落地面。
(四)前述營業用小客車車頭右前方與路緣約一點七公尺之距離，原
  足以使機車以正常之速度及行徑路線直行通過，倘告訴人之機
  車未受任何施力，以其因自認得安全駛越該營業用小客車右側
  而決定行徑路線，而非因乍見該車變換車道而不知所措之情形
  觀之，告訴人因本身失控撞及右側路緣之機率極低；又就一般
  小客車之車型及內部陳設而言，駕駛人乘坐於駕駛座時，該車
  右前方保險桿及輪胎均為駕駛人目光不及之處，且小客車於遭
  機車輪胎輕微擦撞時，駕駛人對於碰撞毫無感覺亦屬常情，被
  告以其未見告訴人之機車與其右前方碰撞等語為辯解，顯屬主
  觀臆測，不足採信。至被告辯稱其營業用小客車車頭右前方均
  無受損部分，因與被告之營業用小客車車頭乃遭告訴人之機車
  輪胎輕微撞擊，未必會使該車受損；況縱使二車確無任何接觸
  ，告訴人之機車撞擊右側路緣之肇因亦係由於被告違規之過失
  行為所致，與告訴人之受傷自有因果關係，被告此部份辯解亦
  無依據。
(五)交岔路口、公共汽車招呼站一○公尺內、消防栓、消防車出入
  口五公尺內不得臨時停車。又汽車在雙向四車道行駛，欲變換
  車道時，應讓直行車先行，並注意安全距離，道路交通安全規
  則第一百十一條第二款及第九十八條第一項第六款分別定有明
  文。本件車禍乃因被告欲於不得臨時停車之公共汽車招呼站載
  客，且於變換車道前，未查看右後方來車、禮讓直行車先行並
  注意安全距離而違反前述規定，致甲○○之機車撞及其營業用
  小客車，甲○○並因而受傷，被告自有過失。
(六)道路交通安全規則及第一百零一條第五款前行車減速靠邊或以
  手勢或亮右方向燈表示允讓後，後行車始得超越。超越時應顯
  示左方向燈並於前車左側保持半公尺以上之間隔超過，行至安
  全距離後，再顯示右方向燈駛入原行路線。告訴人甲○○見被
  告開啟右方向燈後，竟均未減速自被告之營業用小客車右側駛
  越，違反前述規定，其就本件車禍之發生與有過失，但仍不能
  據此解免被告疏失之責，應予敘明。
(七)綜上所述，本件證據明確，被告犯行已堪認定。
四論罪科刑之依據
(一)被告因過失行為致告訴人受有前述傷害，犯刑法第二百八十四
  條第二項前段業務過失傷害罪。本院審理結果認為，原審對上
  訴人即被告乙○○論罪科刑之判決，認定事實、適用法律及量
  刑各方面都很適當，應予維持。
(二)新舊法適用：被告行為後，刑法已於九十四年二月二日修正公
  布，並於九十五年七月一日施行，修正後第二條第一項規定：
  「行為後法律有變更者，適用行為時之法律。但行為後之法律
  有利於行為人者，適用最有利於行為人之法律。」此項修正乃
  為符合刑法第一條罪刑法定主義之要求，貫徹法律禁止溯及既
  往原則，屬規範行為後法律變更所生新舊法律比較適用之準據
  法，無比較新舊法之問題，應逕適用修正後刑法決定新舊法之
  適用，先予敘明。又關於刑法修正後之新舊法比較，應就罪刑
  有關之一切情形，綜其全部罪刑之結果而為比較，最高法院九
  十五年五月二十三日著有九十五年度第八次刑庭會議決議可參
  。
(1)罰金刑：修正前刑法分則編有關罰金刑之貨幣單位為銀元，且
  依刑法分則編應處罰金者，應適用罰金罰鍰提高標準條例第一
  條、第四條之規定，亦即應按各該具體條文制定或修正之時間
  先後，定其提高之倍數。刑法修正後，刑法施行法增訂第一之
  一條，於九十五年六月十四日經總統公布，並自同年七月一日
  起施行，該條規定：「中華民國九十四年一月七日（註：立法
  院通過修正案之時間）刑法修正施行後，刑法分則編所定罰金
  之貨幣單位為新臺幣。九十四年一月七日刑法修正時，刑法分
  則編未修正之條文定有罰金者，自九十四年一月七日刑法修正
  施行後，就其所定數額提高為三十倍。但七十二年六月二十六
  日至九十四年一月七日新增或修正之條文，就其所定數額提高
  為三倍」。亦即自九十五年七月一日起，刑法分則編所定罰金
  之貨幣單位，由原來之銀元改為新臺幣，且九十四年一月七日
  刑法修正時，刑法分則編未修正之條文定有罰金者，自九十五
  年七月一日起，有關罰金之數額提高為三十倍。本件被告係犯
  刑法第三百二十條第一項之罪，該罪有罰金刑之處罰，且自二
  十四年七月一日公布施行後即未再修正，依增訂刑法施行法第
  一之一條之規定，其罰金以新臺幣為單位，數額應提高三十倍
  。此與修正前之罰金以銀元為單位，適用罰金罰鍰提高標準條
  例之結果應提高十倍者，對被告而言並無不利（新臺幣與銀元
  之比例為一比三，換算結果亦為三十倍）。
(2)易科罰金：被告行為時之刑法第四十一條第一項前段規定：「
  犯最重本刑為五年以下有期徒刑以下之刑之罪，而受六個月以
  下有期徒刑或拘役之宣告，因身體、教育、職業、家庭之關係
  或其他正當事由，執行顯有困難者，得以一元以上三元以下折
  算一日，易科罰金。」被告行為時之易科罰金折算標準，依修
  正前罰金罰鍰提高標準條例第二條前段（現已刪除）規定，係
  就其原定數額提高為一百倍折算一日，則本件被告行為時之易
  科罰金折算標準，應以銀元一百元至三百元折算一日，經折算
  為新臺幣後，應以新臺幣三百元至九百元折算為一日。惟九十
  五年七月一日施行之刑法第四十一條第一項前段規定：「犯最
  重本刑為五年以下有期徒刑以下之刑之罪，而受六個月以下有
  期徒刑或拘役之宣告者，得以新臺幣一千元、二千元或三千元
  折算一日，易科罰金。」，依修正後之刑法第二條第一項規定
  比較修正前後易科罰金折算標準，以舊法較有利被告。
(3)綜合上述各條文修正前後之比較，以被告行為時之法律較有利
  於行為人，自應適用修正前刑法之相關規定予以論處。
(三)刑法修正後之規定係以適用行為時法為原則，因此原判決雖未
  比較適用，然上訴本院後，經比較新舊法，行為後之法律並非
  較有利於行為人，仍應適用行為時法，則原判決適用行為時法
  即無不當，自不構成撤銷之事由。被告上訴既無理由，已詳述
  於前，本件上訴應予以駁回。
五適用法條：刑事訴訟法第四百五十五條之一第一項、第三百六
  十八條。
本案經檢察官熊南彰到庭執行職務
中    華    民    國    95    年    9     月    27    日
                  刑事第十五庭  審判長法   官  周祖民
                                      法   官  楊台清
                                      法   官  邱蓮華
上正本證明與原本無異。
如不服本判決，應於判決送達後10日內，向本院提出上訴狀。
                                      書記官   王黎輝
中    華    民    國    95    年    10    月    2     日
附錄論罪科刑法條
刑法第284條第2項
從事業務之人，因業務上之過失傷害人者，處一年以下有期徒刑
、拘役或一千元以下罰金，致重傷者，處三年以下有期徒刑、拘
役或二千元以下罰金。


司法院資訊處製作；財團法人民間司法改革基金會備份。
